臺灣臺北地方法院民事判決 
110年度家繼訴字第93號
原      告  黃淑美  

訴訟代理人  吳雨學律師
被      告  黃文雄  
            黃文樂  
            高黃素英
            黃素錦  
            黃素嬌  

            吳黃素秋
            黃志銘  

上列當事人間請求分割共有物事件，本院於民國一一一年十月四
日言詞辯論終結，判決如下：
    主      文
兩造就如附表一所示被繼承人黃金龍之遺產，應分割如附表一「
分割方法」欄所示。
訴訟費用由兩造依附表二所示之應繼分比例負擔。
    事實及理由
壹、程序方面
一、按數家事訴訟事件，或家事訴訟事件及家事非訟事件請求之
    基礎事實相牽連者，得於第一審或第二審言詞辯論終結前為
    請求之變更、追加或為反請求，不受民事訴訟法第53條及第
    248條規定之限制。前項情形，得於第一審或第二審言詞辯
    論終結前為請求之變更、追加或為反請求，家事事件法第41
    條第1項、第2項定有明文。又民法第1164條規定之遺產分割
    ，其目的係為廢止全部遺產公同共有關係。法院為裁判分割
    時，法院得審酌共有物性質、經濟效用等因素為分割，而不
    受共有人主張拘束。故當事人關於遺產範圍、分割方法主張
    之變更、增減，均屬補充或更正法律或事實上之陳述，尚非
    訴之變更、追加。查原告原起訴請求如附表一編號1、2所示
    之不動產，兩造依應繼分各8分之1予以分割（見本院110年
    度店司調字第364號卷，下稱本院店司調字第364號卷，第5
    、19頁）；嗣於民國111年1月3日，具狀追加分割如附表一
    編號3所示之存款，更正兩造應繼分比例如附表二所示（見
    本院卷第35至39），再於本院111年10月4日言詞辯論程序當
    庭更正附表一編號3之存款金額為新臺幣（下同）160,128元
    （見本院卷第167頁），經核原告就遺產範圍、應繼分之變
    更，屬關於事實上陳述之補充或更正，應予准許，合先敘明
    。
二、被告黃文雄、黃文樂、黃素錦、黃素嬌及黃志銘經合法通知
     ，均未於最後言詞辯論期日到場，核無民事訴訟法第386條
     所列各款情形，爰依原告之聲請（見本院卷第168頁），由
     其一造辯論而為判決。
貳、實體方面
一、原告主張：被繼承人黃金龍為被告黃文雄、黃文樂、高黃素
    英、黃素錦、黃素嬌、吳黃素秋及訴外人黃文桂之父親，被
    繼承人黃金龍於96年10月23日死亡，全體繼承人為其子女即
    被告黃文雄、黃文樂、高黃素英、黃素錦、黃素嬌、吳黃素
    秋及訴外人黃文桂，因黃文桂早於89年8月15日死亡，由其
    子女即原告、被告黃志銘代位繼承，應繼分如附表二所示。
    被繼承人黃金龍遺有如附表一所示之遺產（下稱系爭遺產）
    ，其中不動產部分已辦妥繼承登記。系爭遺產並無不能分割
    之情形，兩造亦無不能分割之約定，然兩造迄未能達成分割
    協議。為此，爰依民法第1164條之規定，請求依兩造應繼分
    比例，分割系爭遺產等語，並聲明如主文所示。
二、被告黃文雄曾到庭表示：附表一編號3之存款僅有幾萬元等
    語（見本院110年度訴字第5879號卷，下稱本院訴字第5879
    號卷，第76頁）；被告黃文樂辯稱：黃文桂部分經協議已放
    棄繼承不動產等語（見本院訴字第5879號卷第76頁）；被告
    高黃素英及吳黃素秋則以：被繼承人黃金龍曾要求黃文桂放
    棄景美的房子，不同意原告再請求分割等語（見本院卷第16
    8頁），資為抗辯。
三、被告黃素錦、黃素嬌及黃志銘均未最後於言詞辯論期日到場
    ，亦未曾提出書狀作何聲明或陳述。　　
四、得心證之理由：
  ㈠按繼承人有數人時，在分割遺產前，各繼承人對於遺產全部
    為公同共有。繼承人得隨時請求分割遺產，但法律另有規定
    或契約另有訂定者，不在此限。同一順序之繼承人有數人時
    ，按人數平均繼承，民法第1151、1164、1141條分別定有明
    文。又繼承人欲終止其間之公同共有關係，惟有以分割遺產
    之方式為之，因此將遺產之公同共有關係終止改為分別共有
    關係，性質上屬分割遺產方法之一，亦有最高法院82年台上
    字第748 號判決意旨可供參照。而遺產分割，依民法第830 
    條第2 項之規定，應由法院依民法第824條命為適當之分配
    ，不受任何共有人主張之拘束。是法院選擇遺產分割之方法
    ，應具體斟酌公平原則；各繼承人之利害關係；遺產之性質
    及價格；利用價值、經濟效用；經濟原則及使用現狀；各繼
    承人之意願等相關因素，以為妥適之判決。
  ㈡經查，原告主張之事實，業據提出土地登記第三類謄本各1份
    、地籍圖謄本1份、被告戶籍謄本7份、繼承系統表1份及財
    政部臺北國稅局遺產稅免稅證明書1份附卷可參（見本院店
    司調字第364號卷第9至15頁，本院訴字第5879號卷第59至71
    頁，本院卷第43、67頁），且為被告黃文雄、黃文樂、高黃
    素英、黃素嬌吳及黃素秋所不爭執。又被告黃素錦、黃志銘
    經本院合法通知均未到庭答辯，亦未以書狀作何聲明或陳述
    ，依民事訴訟法第280條第3項準用同條第1項之規定，應視
    同自認，是綜上事證，堪認原告之主張為真實。
　㈢被告黃文樂、高黃素英及吳黃素秋雖以前詞置辯，並提出協
    議書為證（見本院訴字第5879號卷第81頁，下稱系爭協議書
    ）。細閱系爭協議書所載，顯係於黃文桂死亡後，由被繼承
    人黃金龍、黃文雄、黃文樂及原告與被告黃志銘之法定代理
    人高麗秋，就登記於黃文桂名下之不動產為協議，並約定將
    來於發生繼承時，原告與被告黃志銘不得繼承附表一編號1
    之土地。惟按繼承之拋棄，係指繼承人否認自己開始繼承效
    力之意思表示，即否認因繼承開始當然為繼承人之全部繼承
    效力之行為。民法第1174條所謂拋棄繼承權，係指全部拋棄
    而言，如為一部拋棄，為繼承性質所不許，不生拋棄之效力
    （最高法院65年台上字第1563號、67年台上字第3788號前判
    例要旨可資參照）。繼承人拋棄其繼承權，應於知悉其得繼
    承之時起三個月內，以書面向法院為之，此觀民法第1174條
    規定自明。是以繼承權之拋棄，係指繼承開始後，繼承人依
    法定方式於法定期間內否認自己開始繼承效力之意思表示。
    從而，繼承開始前預為繼承權之拋棄，不能認為有效（最高
    法院89年度台上字第595號判決意旨參照）。姑不論系爭協
    議書乃預為就特定之財產為繼承之拋棄，且係於繼承開始前
    預為繼承權之拋棄，揆諸上開說明，均不生拋棄繼承之效力
    。是被告黃文樂、高黃素英及吳黃素秋所辯，難認可採。
  ㈣末查，系爭遺產並無不能分割之情形，兩造亦無不分割之約
    定，然因兩造無從達成分割協議，則原告依民法第1164條訴
    請分割，自屬有據。本院審酌原告之分割方案，與法並無不
    符，且對兩造無不利益情形，亦未侵害未到庭之其餘被告之
    利益，堪認採上開分割方案，尚稱妥適公平，而符合兩造利
    益。
五、綜上所述，原告依民法第1164條之規定，請求就被繼承人黃
    金龍所遺之系爭遺產為分割，為有理由，爰分割如附表一「
    分割方法」欄所示。
六、本件事證已臻明確，兩造其餘攻擊、防禦方法及所提證據，
    經審酌後認與判決結果不生影響，爰不予逐一論列。
七、訴訟費用負擔之依據：按遺產分割之部分，兩造均蒙其利，
    且分割共有物糾紛，核其性質，兩造本可互換地位，原告提
    起本件訴訟於法雖屬有據，然被告之應訴乃法律規定所不得
    不然，其所為抗辯自為伸張或防衛權利所必要，是本件訴訟
    費用，應以兩造就系爭遺產依其應有部分之比例即如附表所
    示而為分擔始屬公允，爰依職權酌定如主文第2項所示。
中　　華　　民　　國　 111　　年　　10　　月　　21　　日
                  家事法庭    法    官　 蘇珍芬
以上正本係照原本作成。
如對本判決上訴，須於判決送達後20日內向本院提出上訴狀。如
委任律師提起上訴者，應一併繳納上訴審裁判費。
　　　　　 　                 書 記 官   羅  蓉
中　　華　　民　　國　　111 　年　　10　　月　　21　　日
附表一：被繼承人黃金龍之遺產
編號 遺產名稱 分割方法 備註 1 臺北市○○區○○段○○段000地號土地 兩造依如附表二所示應繼分比例分割為登記分別共有。  2 臺北市○○區○○段○○段0000○號建物（門牌號碼：臺北市○○區○○街00巷0號） 兩造依如附表二所示應繼分比例分割為登記分別共有。  3 中華郵政臺北大龍峒郵局存款：新臺幣160,128元 兩造依如附表二所示應繼分比例分配之。 ①如另有利息，應一併列入計算。 ②分割結果如非整數，四捨五入，如有差額應自行協調。 
附表二：兩造之應繼分
編號 姓名 權利範圍 1 黃文雄 7分之1 2 黃文樂 7分之1 3 高黃素英 7分之1 4 黃素錦 7分之1 5 黃素嬌 7分之1 6 吳黃素秋 7分之1 7 黃志銘 14分之1 8 黃淑美 14分之1